臺灣高等法院民事判決
110年度上字第447號
上  訴  人  陳晴美  
            陳文伸  
            周陳富美
            陳貴美  
            陳弘毅  
            陳賢美  
            陳中和  
            陳世強  
            陳世予  
            何松燕  
            陳子康  
            陳文遠  
            曾瑞英  
            陳長昀  
            徐惠琴  
            徐稚妍  
            陳俊任  
            陳盈方  
            黃桂沄  
            黃玉耀  
兼上一人
法定代理人  黃建熹  
共      同
訴訟代理人  李怡卿律師  
上  訴  人  黃鈞緯  
被上訴人    盧源福  
訴訟代理人  鍾儀婷律師
上列當事人間租佃爭議事件，上訴人對於中華民國110年1月25日
臺灣桃園地方法院107年度訴字第2449號第一審判決提起上訴，
上訴人陳中和、陳世強、陳世予並為訴之追加，本院於111年3月
29日言詞辯論終結，判決如下：
    主  文
上訴及追加之訴均駁回。
第二審訴訟費用關於上訴部分，由上訴人負擔；關於追加之訴部
分，由上訴人陳中和、陳世強、陳世予負擔。
    事實及理由
壹、程序方面：
一、按訴訟標的對於共同訴訟之各人必須合一確定者，共同訴訟
    人中一人之行為有利益於共同訴訟人者，其效力及於全體，
    民事訴訟法第56條第1項第1款前段定有明文。查上訴人(下
    個別以姓名稱之)於原審主張：伊等先祖陳能愛(於民國〈下
    同〉34年10月10日死亡)與訴外人即被上訴人之被繼承人盧阿
    義(於91年7月26日死亡)就坐落桃園市○○區○○段0000○0000地
    號土地（重測前分別為○○○段00000、00000地號土地，下分
    別稱2751、1792地號土地，合稱系爭土地)訂有桃園市大溪
    區公所（改制前先後為新竹縣大溪鎮、桃園縣大溪鎮，下稱
    大溪區公所）「○○○字第00號」耕地三七五租約（下稱系爭
    租約），陳能愛為出租人，盧阿義為承租人，陳晴美、陳中
    和、陳文伸、周陳富美、陳貴美、陳弘毅、陳賢美、何松燕
    、陳子康、陳文遠、曾瑞英、陳長昀、徐惠琴、徐稚妍、陳
    俊任、陳盈方、黃建熹、黃鈞緯、黃玉耀、黃桂沄(以上18
    人合稱陳文伸18人)繼承取得陳能愛就2751地號土地所有權
    應有部分(下稱應有部分)9540分之5743；陳晴美、陳世強、
    陳世予、陳文伸18人繼承取得2792地號土地所有權全部，惟
    被上訴人有不自任耕作情事，依耕地三七五減租條例（下稱
    減租條例）第16條第2項規定，系爭租約失效。退步言，被
    上訴人有非因不可抗力繼續1年不為耕作之情事，業經伊等
    於109年2月14日依減租條例第17條第1項第4款規定合法終止
    系爭租約，爰聲明請求㈠確認陳晴美、陳中和、陳文伸18人
    與被上訴人間就系爭租約關於2751地號土地(面積0.557公頃
    )部分之耕地三七五租賃關係不存在；㈡確認陳晴美、陳世強
    、陳世予、陳文伸18人與被上訴人間就系爭租約關於2792地
    號土地(面積0.303035公頃)部分之耕地三七五租賃關係不存
    在。原審判決上訴人敗訴，陳晴美聲明不服，提起上訴，因
    上訴人均為陳能愛之繼承人，系爭租約存在與否於上訴人間
    必須合一確定，而陳晴美提起上訴係有利益於其他共同訴訟
    人之行為，是陳晴美之上訴效力應及於陳中和、陳世強、陳
    世予及陳文伸18人。
二、次按在第二審為訴之變更或追加，非經他造同意，不得為之
　　，但請求之基礎事實同一者，不在此限，此觀民事訴訟法第
    446條第1項、第255條第1項第2款規定即明。陳中和於本院
    追加請求再確認其與被上訴人間就系爭租約關於2792地號土
    地(面積0.303035公頃)部分之耕地三七五租賃關係不存在；
    陳世強、陳世予追加請求再確認其等與被上訴人就系爭租約
    關於2751地號土地(面積0.557公頃)部分之耕地三七五租賃
    關係不存在(見本院卷㈠第290頁、卷㈡第276頁)，經核追加之
    訴與原訴之主要爭點及證據資料相同，其請求之基礎事實同
    一，依前開規定，應予准許。
三、黃鈞緯經合法通知，未於言詞辯論期日到場，核無民事訴訟
    法第386條所列各款情形，爰依被上訴人之聲請，由其一造
    辯論而為判決。　
貳、實體方面：　　
一、上訴人主張：系爭土地全部原為陳能愛所有，2751地號土地
    於42年9月26日因徵收而殘存應有部分9540分之5743，盧阿
    義於同日因放領取得應有部分9540分之3797。陳能愛已於34
    年10月10日死亡，陳晴美、陳中和、陳文伸18人輾轉繼承取
    得2751地號土地應有部分9540分之3797，陳晴美、陳世強、
    陳世予、陳文伸18人輾轉繼承取得2792地號土地所有權全部
　　。系爭土地於38年6月20日以盧阿義為承租人，陳能愛為出
    租人名義申請辦理私有耕地租約登記，惟斯時陳能愛已經死
    亡，不可能與盧阿義簽訂系爭租約，上開租約登記申請書上
    記載陳能愛之地址為「新竹縣○○鎮○○村000號」，與陳能愛
    於日據時期之戶籍地址「新竹州○○郡○○街○○○字○○○○○○番地
    」不符，且「租約」欄僅蓋有盧阿義之印文，並無「陳能愛
    」之印文，系爭租約顯係遭偽造而自始不成立。退步言，縱
    認系爭租約為真正，伊等輾轉繼承陳能愛對於系爭租約之一
    切權利義務，惟被上訴人於95年間將2751地號土地如附圖所
    示B部分無償提供訴外人戴士貴鋪設柏油道路（現為泥地，
    下稱B道路），面寬約7.2公尺，平坦筆直寬敞，顯係供一般
    車輛甚至大卡車通行使用，並非供農耕使用或暫時借予他人
    使用，亦非作為袋地對外聯絡道路，被上訴人復於同年間將
    2792地號土地如附圖所示C部分無償提供訴外人戴福佳開設
    水泥道路（下稱C道路），作為住家通行使用，均已變更耕
    作目的，顯有不自任耕作之情形，依減租條例第16條第2項
    規定，系爭租約失效。再退步言，被上訴人任由戴士貴、戴
    福佳於95年間起，分別在2751、2792地號土地上開設B、C道
    路使用，迄今長達十餘年，期間並無積極反對或催討返還之
    情事，應認其主觀上已有放棄該部分耕作權之意思，有非因
    不可抗力繼續1年以上不為耕作情事，伊等已依減租條例第1
    7條第1項第4款規定，於109年2月14日以民事準備四狀繕本
    之送達，向被上訴人為終止系爭租約之意思表示，經被上訴
    人於同日收受，系爭租約即告終止，爰依民事訴訟法第247
    條第1項前段規定，提起本件確認之訴等語
　　。原審就原訴訟判決上訴人敗訴，上訴人聲明不服，提起上
    訴後，於本院追加起訴。上訴及追加之訴聲明：㈠原判決廢
    棄；㈡確認陳晴美、陳中和、陳文伸18人與被上訴人間就系
    爭租約關於2751地號土地(面積0.557公頃)部分之耕地三七
    五租賃關係不存在；㈢確認陳晴美、陳世強、陳世予、陳文
    伸18人與被上訴人間就系爭租約關於2792地號土地(面積0.3
    03035公頃)部分之耕地三七五租賃關係不存在；㈣再確認陳
    中和與被上訴人間就系爭租約關於2792地號土地(面積0.303
    035公頃)部分之耕地三七五租賃關係不存在；㈤再確認陳世
    強、陳世予與被上訴人就系爭租約關於2751地號土地(面積0
    .557公頃)部分之耕地三七五租賃關係不存在。
二、被上訴人則以：系爭租約最早登記之日期雖為38年6月20日
　　，惟其上「原定租期」及「耕作年期」欄均記載「36年12月
    20日」，而申請耕地三七五租約登記，須由租賃雙方會同辦
    理登記，並檢附租賃雙方之戶籍謄本及原租約，倘原有口頭
    約定，則免繳原始更早租約，即使由一方單獨申請登記，主
    管機關鄉鎮公所依法亦應通知他方於期限內提出書面意見，
    經鄉鎮公所審查無訛，報請縣市政府核備後，始得辦理租約
    登記，倘若陳能愛與盧阿義並未簽訂系爭租約，要無可能通
    過審核完成登記，顯然38年6月20日並非系爭租約之原始簽
    訂日期。退步言，陳晴美、陳文伸、陳周富美、陳貴美、陳
    弘毅、陳賢美、陳中和、陳世強、陳世予等人於106年12月2
    7日向大溪區公所辦理出租人名義變更登記，何松燕、陳子
    康、陳文遠、曾瑞英、陳長昀、徐惠琴、徐稚妍、陳俊任、
    陳盈方、黃鈞緯、黃桂沄、黃玉耀、黃建熹等人於108年5月
    1日就系爭土地辦理繼承登記，而系爭土地登記謄本標示部
    註記「有三七五租約」，上訴人即知悉系爭租約存在，系爭
    租約之瑕疵應視為已補正。又B道路之路基係戴士貴開闢，
    其上柏油路面為大溪區公所鋪設，C道路則係戴福佳於40年
    前開設，供己通行住家使用，伊事前並未同意戴士貴、戴福
    佳在系爭土地上開設道路，亦不知悉B、C道路位於承租範圍
    內，伊並無不自任耕作情事，難認系爭租約因此歸於無效。
    另B道路(面積348.6平方公尺)僅佔2751地號土地承租面積約
    6%(348.6/5570X100%)，比例甚微，且位於承租範圍之邊緣
    地帶，並非中央位置，本不易發覺，加以2751地號土地幅員
    遼闊，地形狹長，有多處呈現凹凸、稜角等不規則形狀，非
    經精密測量，實無從明確知悉承租範圍之界線，而C道路(面
    積74.79平方公尺)僅佔2792地號土地面積約2%(74.79/
　　3030.35X100%)，且位於2792地號土地與同段2752、2795地
    號土地(下均以地號稱之)相鄰處，亦難以察覺越界，尚無從
    逕認伊主觀上知悉B、C道路分別占用2751、2792地號土地，
    進而推論伊有放棄該部分耕作權之意思，況伊客觀上有耕作
    之事實，核與減租條例第17條第1項第4款規定不符，上訴人
    終止系爭租約於法不合等語，資為抗辯。答辯聲明：上訴及
    追加之訴駁回。
三、兩造不爭執之事實(見本院卷㈡第260、261、279至283頁)：
  (一)2751地號土地（104年10月31日重測登記前為○○○段00000
      地號土地)於36年(兩造辯論意旨狀誤載為35年)6月16日以
      總登記為原因，登記為陳能愛所有(權利範圍為全部)，於
      42年9月26日因政府依據實施耕者有其田條例一部徵收而
      殘存應有部分9540分之5743，由盧阿義於同日以「
　　　放領移轉」為原因取得其餘應有部分9540分之3797。○○○
      段00000地號土地於同日分割出00000地號土地(104年10月
      31日重測登記後為2792地號土地)，並保留為陳能愛所有(
      權利範圍全部)，有土地登記簿影本可稽(見本院卷㈠第569
      、573、577、583至585頁)。
  (二)陳能愛於34年10月10日(即昭和20年10月10日)死亡，陳晴
      美、陳中和及陳文伸18人輾轉繼承取得2751地號土地應有
      部分9540分之5743，陳晴美、陳世強、陳世予及陳文伸18
      人輾轉繼承取得2792地號土地所有權全部，有戶口名簿影
      本、土地登記謄本可稽(見本院卷㈠第315、541至563頁)
　　　。
  (三)盧阿義於76年5月18日以買賣為原因，將2751地號土地應 
      有部分9540分之3797移轉登記予訴外人蔡琳和，蔡琳和於
      78年9月29日以買賣為原因將上開應有部分移轉登記予訴
      外人佘吉傳，佘吉傳於81年12月18日以買賣為原因將上開
      應有部分移轉登記予訴外人邱徐紅桃，嗣邱徐洪桃於99年
      12月10日以買賣為原因將上開應有部分移轉登記予訴外人
      李洪玉串，有土地登記申請書、土地登記簿等影本及土地
      登記謄本可稽(見原審卷㈠第136至139頁、本院卷㈠第541、
      571頁)。
  (四)系爭土地於38年6月20日以出租人陳能愛、承租人盧阿義
      名義向大溪區公所申請辦理私有耕地租約登記(2751地號
      土地承租面積0.557公頃，2792地號土地承租面積0.30303
      5公頃)，經登記為「○○○字第00號」(即系爭租約)。嗣盧
      阿義於91年7月26日死亡，被上訴人於92年1月13日向大溪
      區公所申請辦理系爭租約承租人名義變更登記，經該所於
      92年4月21日溪鎮民字第0920008344號函准予租約變更登
      記，其後陳晴美、陳文伸、周陳富美、陳貴美、陳弘毅、
      陳賢美、陳中和、陳世強、陳世予等9人(下合稱陳晴美9
      人)於106年12月27日向大溪區公所申請辦理系爭租約出租
      人名義變更登記。系爭租約之出租人、承租人現登記為兩
      造，租期自104年1月1日起至109年12月31日止，有系爭租
      約、大溪區公所106年12月27日桃市溪農字第1060031625
      號函、桃園市政府107年1月2日府地權字第1060317660號
      函、耕地三七五租約登記申請書、身分證、除戶謄本及盧
      阿義繼承系統表等影本可稽(見本院卷㈠第163至169、179
      、437至439頁、卷㈡第165至167、173至182頁)。
　(五)2751地號土地上如附圖所示B部分(面積348.6平方公尺)原
      鋪設有柏油道路，現為泥地；2792地號土地上如附圖所示
      C部分(面積74.79平方公尺)鋪設有水泥道路，有原審勘驗
      測量筆錄、照片及桃園市大溪地政事務所(下稱大溪地政
　　　)108年9月2日溪地測字第1080012081號函暨所附土地複丈
      成果圖可稽(見原審卷㈠第149、150、162、165至168頁)
　　　。
四、得心證之理由：　　
  (一)按確認法律關係之訴，非原告有即受確認判決之法律上利
      益者，不得提起之，民事訴訟法第247條第1項前段定有明
      文。所謂即受確認判決之法律上利益，係指因法律關係之
      存否不明確，致原告在私法上之地位有受侵害之危險，而
      此項危險得以對於被告之確認判決除去之者而言，故確認
      法律關係成立或不成立之訴，苟具備前開要件，即得謂有
      即受確認判決之法律上利益。本件上訴人主張：系爭租約
      係遭偽造而自始不成立，退步言，被上訴人不自任耕作，
　　　系爭租約歸於無效，再退步言，被上訴人亦有非因不可抗
      力繼續1年以上不為耕作情事，系爭租約業經伊等於109年
      2月14日合法終止，兩造間已無耕地租賃關係存在乙節，
      既為被上訴人所否認，則兩造間就系爭租約之耕地租賃關
      係存在與否即不明確，並致上訴人私法上之地位有受侵害
      之危險，而得經法院以確認判決除去，揆諸首揭說明，上
      訴人提起本件確認之訴，應有即受確認判決之法律上利益
　　　。
　(二)系爭租約是否自始不成立？
　　⒈按耕地租約於租期屆滿時，除出租人依本條例收回自耕外
      ，如承租人願繼續承租者，應續訂租約，減租條例第20條
　　　定有明文。故租約期滿時，承租人如有請求續租之事實，
      縱為出租人所拒絕，租賃關係亦非因租期屆滿而當然消滅
      （最高法院51年台上字第1858號裁判先例參照）。次按臺
      灣省政府於38年4月14日公布施行之臺灣省私有耕地租用
      辦法第12條規定：「耕地租用之契約，應以書面為之，其
      申請登記暨換訂租約辦法另訂之」，於同年訂定之臺灣省
      辦理私有耕地租約登記注意事項第3點規定：「耕地租約
      登記，應由出租人及承租人依式填具私有耕地租約登記申
      請書（下簡稱申請書）2份及戶籍謄本各1份，並檢同原租
      約（口頭約定者免繳）送經耕地所在地村里長證明無誤後
　　　，除抽存申請書1份外，其餘文件彙送區（市）或鄉鎮（
　　　縣）公所....」、第4點規定：「區(市)或鄉鎮(縣)公所
      於收到租約及申請書，應於10日內審核登記完竣並換發租
      約。前項審核時應注意申請書所列土地標示及出租人姓名
      欄等與土地臺帳戶籍謄本切實核對之」、第5點規定：「
　　　申請書經區（市）或鄉鎮（縣）公所）審核無訛後，應即
      編列登記號數，記明年月日，加蓋機關印信及主管人員名
      章，製訂成冊，作為租約登記簿，並填發租約3份，以正
      本2份，分別發交出租人及承租人收執，副本1份交由耕地
      所在地區（市）或鄉鎮（縣）公所，編號留存....」(見
      本院卷㈡第323、331頁，均已廢止)。
　　⒉上訴人主張：系爭土地於38年6月20日以盧阿義為承租人
　　　，陳能愛為出租人名義申請辦理私有耕地租約登記時，陳
      能愛已經死亡，不可能與盧阿義簽訂系爭租約，上開租約
      登記申請書記載陳能愛之地址為「新竹縣○○鎮○○村000號
      」，與陳能愛於日治時期之戶籍地址「新竹州○○郡○○街○○
      ○字○○○○○○番地」不符，且「租約」
　　　欄僅蓋有盧阿義之印文，並無「陳能愛」之印文，系爭租
      約顯係遭偽造而自始不成立云云。惟查，依大溪區公所留
      存之資料顯示，系爭土地於38年6月20日第1次辦理私有耕
      地租約登記時，租約登記申請書上記載「原定租期：36年
      12月20日」、「已承佃耕作年期：36年12月20日至37年12
      月20日，共1年」、「現訂租期：民國40年12月20日止」
　　　，「附註：本申請書由出租人及承租人依式填具2份並檢
      同戶籍謄本各1份及原租約(口頭約定免繳)送經村里長證
      明無誤後彙送該管鄉鎮公所」，出租人及承租人欄分別有
      「陳能愛」、「盧阿義」之簽名、用印，並有村(里)長及
      鄉(鎮)長之用印(見原審卷㈠第62頁、本院卷㈠第179頁)
　　　，經本院函詢大溪區公所關於系爭土地之原始耕地租約簽
      訂日期為何，據該所以110年9月10日桃市溪農字第110002
　　　2620號函覆略以：38年開始實施三七五減租，依上開私有
      耕地租約登記申請書附註記載，倘原有口頭約定，免繳原
      始更早租約，爰無法得知原始租約存在日期等語(見本院
      卷㈠第341頁)，可知38年政府開始實施三七五減租後，出
      租人及承租人辦理耕地租約登記時，倘原有口頭約定，則
      免繳原始更早租約，且耕地租約須經村里長用印證明無誤
　　　，並經鄉鎮長蓋印審核完竣，方辦理登記，流程慎重，而
      上開38年6月20日耕地租約登記申請書業經村(里)長用印
      證明及鄉(鎮)長蓋印審核，乃屬公文書，依民事訴訟法第
      355條第1項規定，上訴人既未提出確切之反證，即應推定
      該公文書為真正，依其上原定租期及已承佃耕作年期欄起
      始日「36年12月20日」之記載，堪以推定當時系爭土地所
      在地之村(里)長確認陳能愛與盧阿義於38年政府實施三七
      五減租前，已就系爭土地口頭成立耕地租賃關係，嗣因政
      府於38年間推行耕地三七五減租政策及全面換訂租約，始
      以陳能愛為出租人，盧阿義為承租人向大溪區公所辦理耕
      地租約登記，並非雙方於36年至38年間始成立租賃契約。
　　⒊又陳能愛已於34年10月10日死亡，惟系爭土地於36年6月16
      日以陳能愛名義辦理總登記，收件日期為35年6月13日(見
      本院卷㈠第569頁)，經本院函詢大溪地政關於陳能愛已經
      死亡，如何辦理所有權登記乙節，據該所以110年9月7日
      溪地登字第1100012764號函覆略以：臺灣光復初期誤以死
      者名義申辦土地總登記之情形甚為普遍，內政部為此特訂
      定「臺灣光復初期誤以死者名義申辦土地總登記處理要點
      」，用供死者之合法繼承人得依該要點申請更正登記
　　　。日據時期並無系爭土地登記資料，臺灣光復初期係以陳
      能愛名義申辦○○○段00000地號土地(即重測後2751地號土
      地)總登記，嗣分割增加同段00000地號土地(即重測後279
      2地號土地)等語(見本院卷㈠第321頁)，參酌內政部於65年
      11月26日發布之「臺灣光復初期誤以死者名義申辦土地總
      登記處理要點」第1點規定：「臺灣光復初期辦理土地權
      利憑證繳驗及換發權利書狀時，以死者名義申報登記為所
      有權人或他項權利者，其合法繼承人得依照本要點申請更
      正登記。前項所謂台灣光復初期係指民國35年4月至民國3
      8年12月底，人民辦理土地權利憑證繳驗之申報期間
　　　」(見本院卷㈠第323頁)，且系爭土地迄至106年10月23日
      始有陳能愛之部分繼承人辦理繼承登記(見本院卷㈠第541
      至563頁)，可知臺灣光復初期以死者名義申報登記為所有
      權人者，甚為普遍，大溪地政於36年6月16日誤以陳能愛
      名義辦理系爭土地總登記，陳能愛之繼承人並未申請更正
      登記，嗣大溪區公所於38年6月20日辦理系爭土地耕地租
      約登記時，審核出租人陳能愛與土地登記謄本記載相符，
      且出租人欄蓋有「陳能愛」之印文，乃核准以陳能愛名義
      為出租人辦理耕地租約登記，雖發生以死者名義申報登記
      之錯誤，但此係陳能愛之繼承人申請更正問題，無礙盧阿
      義與陳能愛間原存在之耕地租賃關係。是上訴人徒以上開
      38年6月20日租約登記申請書上記載陳能愛之地址與日據
      時期戶籍地址不符，且租約欄僅有「盧阿義」之印文為由
      ，主張：系爭租約係遭偽造云云，洵非可採。
　　⒋另桃園市政府依減租條例第6條第2項規定於104年7月31日
      訂定發布之桃園市耕地租約登記辦法第2條第1項規定：「
　　　耕地租約之訂立、變更、終止、換訂登記，應由出租人會
      同承租人於登記原因發生日起30日內，向耕地所在地區公
      所提出申請。但出租人或承租人不會同申請時，得由一方
      敘明理由，並檢附相關證明文件，單獨申請之」、第3條
      第4款規定：「一方單獨申請耕地租約登記，而有下列情
      事之一者，區公所得免依前條第2項規定通知他方而逕行
      登記：出租人變更，經地政事務所辦竣登記」(見本院卷
      ㈡第333頁)。查陳晴美9人於106年12月27日向大溪區公所
      申辦系爭租約出租人名義變更登記，經大溪區公所於106
      年12月27日以桃市溪農字第1060031625號函呈送桃園市政
      府於107年1月2日以府地權字第1060317660號函同意備查(
      見本院卷㈡第173至182頁)，參酌陳文遠曾向被上訴人收取
      92至98年度租谷，而陳晴美於107年3月1日向大溪區公所
      耕地租佃委員會申請租佃爭議調解後，仍本於出租人之身
      分，先後於107年4月11日、107年6月29日、108年8月26日
      寄發存證信函定期催告被上訴人繳納租金，被上訴人乃於
      107年4月13日、108年9月5日、110年8月13日依序匯款7萬
      8876元、1萬9000元、3萬6000元，另於109年12月10日給
      付108至110年度租金計1萬8000元予陳晴美，陳晴美於110
      年2月17日提起上訴後之110年8月16日始寄發存證信函將
      上開110年8月13日匯款3萬6000元退還被上訴人，有收據
      、存證信函及匯款申請書等影本可稽(見本院卷㈠第441、4
      51、455至469頁)，加以陳晴美9人於大溪區公所調解時自
      承：多年來伊等前往收租，承租人(即被上訴人)皆以伊等
      非合約上之出租人(因地政單位於臺灣光復之初總登記錯
      誤)為由不予理會等語，有陳述書可稽(見外放之調解、調
      處不成立卷宗)，且上訴人於原審復未爭執系爭租約自始
      有效，反係以系爭租約存在為前提，主張被上訴人嗣後有
      不自任耕作或非因不可抗力繼續1年不為耕作之情事，益
      見系爭租約係屬真正而於陳能愛死亡前已成立生效，上訴
      人與被上訴人既各自繼承陳能愛、盧阿義就系爭租約之一
      切權利義務，則系爭租約對於兩造自仍繼續有效
　　　。
　　⒌至上訴人主張：日據時期耕作權必須登記始發生效力，目
      前查無系爭土地耕作權之相關登記，盧阿義並未取得租賃
      權云云，惟查，日據時期於大正12年(民國12年)1月1日起
      至民國34年10月24日台灣光復前，日本民法及不動產登記
      法全面施行於臺灣，同時廢止臺灣不動產登記規則及臺灣
      土地登記規則，不動產物權包括：業主權(相當於所有權)
      、典權、胎權(相當於抵押權)、贌耕權(以耕作、畜牧與
      其他農業為目的之土地之租借)之變動(設定、移轉、變更
      、處分、限制或消滅)，因當事人間之合意即生物權變動
      之效力，登記僅為對抗第三人之手段，登記機關採形式審
      查，登記完畢後發給登記證，作為權利之憑據，故陳能愛
      於生前即臺灣光復前與盧阿義成立系爭租約，即使未經登
      記，亦難謂不生效力，上訴人前開主張，要無可採。又系
      爭租約既屬真正有效，已如前述，且被上訴人於租期屆滿
      時，表明願繼續承租，上訴人即應續訂租約，系爭租約不
      因租期屆滿而消滅，是上訴人主張：陳晴美9人於106年間
      辦理出租人名義變更登記，未超過共有人數2分之1，應有
      部分合計未超過3分之2，依民法第820條第1項規定，對其
      他共有人不生效力，系爭租約不存在云云，亦非可採。
　(三)被上訴人有無不自任耕作之情形？系爭租約是否失效？
　　⒈按承租人應自任耕作，並不得將耕地全部或一部轉租於他
      人；承租人違反前項規定時，原訂租約無效，得由出租人
      收回自行耕種或另行出租，減租條例第16條第1、2項定有
      明文。所謂不自任耕作，係指承租人將耕地供非耕作之用
      或轉租或借與他人使用，亦即故意不自任耕作者而言，倘
      承租人僅消極不為耕作，他人未經承租人同意，乘機占用
      耕地，縱承租人未自行本於占有人之地位請求返還，或請
      求出租人排除侵害交付耕地，亦不能認係上開條項所稱不
      自任耕作（最高法院89年度台上字第1265號、91年度台上
      字第 2644判決參照）。次按當事人主張有利於己之事實
      者，就其事實有舉證之責任，民事訴訟法第277條本文亦
      定有明文。本件上訴人主張：被上訴人就系爭土地如附圖
      所示B、C部分，有未自任耕作情事，系爭租約失效乙節(
　　　見本院卷㈠第393頁)，既為被上訴人所否認，依舉證責任
      分配之原則，自應由上訴人就此有利之事實，負舉證之責
　　　。
　　⒉上訴人主張：被上訴人於95年間將2751地號土地無償借與
      戴士貴開設B道路，道路面寬7.2公尺，平坦筆直寬敞，且
      道路盡頭與2752地號土地地界處設有鐵門，戴士貴於B道
      路開通後即於2752地號土地種植樹木，顯見該道路係供戴
      士貴作為載運大型樹木進出所需，並非供農耕使用或暫時
      借與他人使用，亦非作為袋地對外聯絡道路，被上訴人顯
      有不自任耕作情事等語，固提出行政院農業委員會林務局
      農林航空測量所(下稱農航所)航照圖、大溪區公所會勘紀
      錄、會勘照片、google地圖照片等影本及現場照片為證(
　　　見原審卷㈠第42、43、47至51、156至162頁、卷㈡第40至46
      頁、本院卷㈠第57至89、227至249頁)。經本院檢附上開航
      照圖(按：上訴人將上開航照圖與附圖套繪結果，劃分為
      編號A、B、D部分，96年1月31日以後之航照圖所示編號A
      、B部分即為附圖所示A、B部分，航照圖所示編號D部分則
      為2751地號土地如附圖所示未標示編號部分，此為被上訴
      人所不爭執，見本院卷㈠第423頁)，函請農航所判讀2751
      地號土地之利用狀況，據該所以110年9月9日農測調字第1
      109100609號函覆略以：經檢視上開航照圖及標示位置，
      調閱同張原始影像及其連號之前後張影像進行立體觀察，
      並依相關影像特徵進行判讀，其中96年1月31日、97年10
      月20日、98年10月27日、99年6月7日、100年7月24日航照
      圖顯示A部分有人為整地的耕作跡象，有田埂及行列耕作
      紋路，B部分為道路，D部分於96年1月31日為人為整地之
      裸露地，於97年10月20日、98年10月27日、99年6月7日、
      100年7月24日為草地，有零星樹木分布等語(見本院卷㈠第
      327至339頁)。惟查，依證人即95、96年間2751地號土地
      共有人邱徐紅桃之配偶邱垂用證稱：當初伊出面購買2751
      地號土地放領的地，登記於伊太太名下，伊在購買前有去
      現場看土地，出賣人有指出可以使用的特定範圍等語(見
      本院卷㈡第13頁)，參以2751地號土地如附圖所示A部分屬
      盧阿義承租耕作之範圍，未標示編號部分屬放領土地(下
      稱放領土地)，被上訴人於繼承後延續盧阿義之耕作範圍
      一節，為兩造所是認(見本院卷㈠第392、422頁)，可知上
      訴人分管使用附圖所示A部分，並出租予被上訴人耕作，
      放領土地則由盧阿義之後手分管使用，B道路位於被上訴
      人承租耕作之A部分與放領土地之間。
　　⒊又被上訴人承租2751地號土地之面積為0.557公頃，換算為
      5570平方公尺，而附圖所示A部分之面積為5105.24平方公
      尺，B道路之面積為348.6平方公尺，兩者合計5453.84平
      方公尺，未逾被上訴人承租之面積，固堪認B道路在被上
      訴人承租之範圍，然依證人戴士貴到庭證稱：伊與被上訴
      人是堂兄弟關係，伊於96年間起在同段2752地號土地(
　　　下稱2752地號土地)上耕作種樹，盧阿義將2751地號土地
      持分賣給第三人後，其耕作的範圍位於伊開設的馬路(即B
      道路)旁邊。伊於95年間起整地，大概整地1年左右，有使
      用挖土機、卡車，於96年間鋪設柏油，伊在被上訴人耕作
      的地與放領的地中間開設道路，沒有經過被上訴人的同意
　　　，伊是趁被上訴人不在時施工，因為擔心被上訴人會阻止
　　　，鋪設道路是為了通往伊耕作的土地(指2752地號土地)，
      後來被上訴人發現，告訴伊要跟地主講，伊不知道地主在
      哪裡。伊於整地期間沒有在現場，是請人施作，整地期間
      沒有經過被上訴人耕作的地，而是經過放領土地(當時由
      邱徐紅桃分管)，被上訴人是於柏油鋪設完成後才跟伊反
      應等語(見本院卷㈡第8至10頁)，可知證人戴士貴承租2752
      地號土地，其為供己通行之方便，未經被上訴人之同意，
      於95、96年間自行在2751地號土地整地及開設B道路
　　　，其於整地期間並未在場，而係委由第三人施作，被上訴
      人即無從知悉係戴士貴所為，俟被上訴人事後知悉時，曾
      向戴士貴表明須告知地主，尚難僅憑被上訴人與戴士貴為
      親戚關係，即遽認被上訴人同意將2751地號土地一部分借
      與戴士貴開設B道路，況B道路與被上訴人承租耕作範圍及
      放領土地相鄰，無論係因界線不明確，致使被上訴人無從
      知悉其承租範圍有一部分遭無權占用，抑或被上訴人事後
      知悉仍未予積極加以排除，均與「不自任耕作」有間。
　　⒋另上開大溪區公所會勘筆錄記載：「勘查現場狀況：..
　　　..D區(即B道路)：現況為柏油道路，....柏油路面為公所
      鋪設」(見原審卷㈠第43頁)，惟經本院函詢該所關於B道路
      柏油路面是否為該所鋪設及刨除等節，據該所於111年1月
      7日函覆稱：本所於111年1月6日會勘時，現況已無道路路
      面，該道路為私設道路，且本所工務課查無刨除資料等語
      ，有上開函文及照片可稽(見本院卷㈡第147至151頁)，可
      見B道路之柏油路面並非大溪區公所鋪設及刨除，是上開
      大溪區公所會勘筆錄記載B道路為該所鋪設乙節，與事實
      不符。至上訴人主張：B道路係遭被上訴人事後自行刨除
      等語，縱然屬實，亦不足以推論被上訴人同意戴士貴開設
      B道路，上訴人執此主張：被上訴人不自任耕作，系爭租
      約失效云云，難認可採。
　　⒌上訴人復主張：被上訴人於95年間將2792地號土地無償提
      供戴福佳開設C道路通行使用，顯有不自任耕作之情形云
      云，並提出農航所航照圖、大溪區公所會勘紀錄、會勘照
      片等影本及現場照片為憑(見原審卷㈠第42至46、163至165
      頁、本院卷㈠第57至89、227至249頁)，依其中90年10月11
      日、92年7月22日、95年6月11日及96年1月31日航照圖參
      互以觀(見本院卷㈠第53至59頁)，2792地號土地於95年6月
      11日以前並無水泥道路，於96年1月31日方可明顯看出水
      泥道路成形，固堪認C道路應係於95、96年間開設完成。
      惟查，依證人戴福佳到庭證稱：盧阿義是伊堂哥，被上訴
      人是伊堂姪子，伊住在原審卷㈠第165頁照片所示門牌號碼
      桃園市○○區○○里00號房屋(下稱79號房屋)50多年，79號房
      屋前面的道路(即C道路)是伊於90年以後修建的，因為要
      通行，以前沒有路，都是石頭、雜草、玻璃，原本上面有
      水溝，沒有用，伊才在上面鋪路，被上訴人根本不知道那
      是他耕作的地，也沒有過問，伊也不知道是被上訴人耕作
      的地，直到地政機關來測量在土地上做記號，伊才知道占
      用到被上訴人耕作的地等語(見本院卷㈡第11、12頁)，可
      知證人戴福佳居住之79號房屋位於2792地號土地旁，其為
      供己通行之方便，自行在2792地號土地上開設水泥道路，
      其係於上訴人提起本件訴訟後，經大溪地政人員至現場測
      量時，方確知該水泥道路占用2792地號土地。又戴福佳開
      設之水泥道路除占用2792地號土地外，同時占用同段2745
      、2752、2795等地號土地(下均以地號稱之)，其中占用27
      92地號土地之面積僅74.79平方公尺(即C道路)，位於2792
      地號土地與2745、2752、2795等地號土地相鄰處(見原審
      卷㈠第168頁)，可見C道路是否占用2792地號土地並非顯而
      易見，無論被上訴人係因無法確知其承租之土地一部分遭
      無權占用，致未於事前加以阻止，抑或事後知悉仍未予積
      極加以排除，均與「不自任耕作」有間，尚不能僅以被上
      訴人與戴佳福為親戚關係，即謂其將2792地號土地一部分
      借與戴佳福開設C道路，上訴人前開主張，洵非可採。
　　⒍至上訴人主張：被上訴人於大溪區公所調解時，表示B、C
      道路係符合農業使用之農路，並未爭執係遭他人違法開設
      道路，可證其確實有提供系爭土地一部分予戴士貴、戴佳
      福開設道路使用等語，並提出陳述說明書影本為證(見本
      院卷㈠第377至385頁)。觀諸其上記載略以：「主旨：
　　　為貴公所107年1月23日桃市溪農字第1070002236號函及10
      7年1月24日桃市溪農字第1070002291號函一案，茲陳述說
      明如下。....經查本案○○區○○段0000地號土地之承租人
      業已....辦理休耕在案，該土地現況業已翻耕為做農作使
      用，而土地上所鋪設之農路係為供農作使用時的人車和農
      機器具通行之使用....○○區○○段0000及0000地號土地上所
      鋪設之農路，亦同樣是供農作使用時之農機器具通行之使
      用....並無不自任耕作之情事....」等語(見本院卷㈠第37
      9至381頁)，惟參酌上開陳述說明書之承租人欄有被上訴
      人及戴士貴之用印，且上開大溪區公所107年1月23日、1
      月24日函之受文者分別為被上訴人及戴士貴，主旨記載請
      其2人分別說明系爭租約及「○○○字第00號」耕地租約(租
      賃標的為2751地號土地)是否有不自任耕作之情形(見外放
      之調解、調處不成立卷宗)，被上訴人及戴士貴乃共同具
      狀表明2751、2752及2792等地號土地上之道路現狀均係供
      農作使用之農路，其2人並無不自任耕作之情事，被上訴
      人雖未積極爭執戴士貴、戴福佳係擅自開設道路，然尚不
      能執此反推被上訴人同意戴士貴、戴福佳在系爭土地上開
      設道路，而有故意不自任耕作之情事，是上訴人前開主張
      ，亦非可採。　
　　⒎綜上，上訴人主張：被上訴人將系爭土地如附圖所示B、C
      部分無償提供戴士貴、戴福佳開設道路，有不自任耕作情
      形，系爭租約失效云云，尚屬無據。　
　(四)被上訴人有無非因不可抗力繼續1年以上不為耕作之情形
　　　？上訴人依減租條例第17條第1項第4款規定終止系爭租約
　　　，是否有據？
　　⒈按「耕地租約在租佃期限未屆滿前，非有左列情形之一不
      得終止：....非因不可抗力繼續1年不為耕作時」，減租
      條例第17條第1項第4款定有明文。又減租條例第17條第1
      項第2、4款於72年12月23日修正時，將「承租人放棄耕作
      權」及「承租人非因不可抗力繼續1年不為耕作」，併列
      為出租人得終止租約之法定事由，乃參照當時土地法第11
      4條第2款及第115條分別設有「承租人放棄其耕作權利時
      得終止之」、「承租人....非因不可抗力繼續1年不為耕
      作者，視為放棄耕作權利」之規範而為增訂，是該條例第
      17條第1項第4款所稱之「繼續1年不為耕作」者，係指承
      租人在主觀上已放棄耕作權之意思，且在客觀上繼續不從
      事耕作，任令承租耕地荒蕪廢耕之情形而言，倘承租人主
      觀上並無放棄耕作權之意，即與該款所稱「繼續1年不為
      耕作」之規定有間(最高法院97年度台上字第254號、 99
      年度台上字第856號判決參照)。
    ⒉上訴人主張：被上訴人明知如附圖所示B、C部分位於系爭
      租約承租耕作範圍，竟容任戴士貴、戴福佳在其上開設道
      路，迄今長達10餘年，並未有催討返還之事，顯見被上訴
      人主觀上有放棄耕作權之意，伊等得依減租條例第17條第
      1項第4款規定終止系爭租約云云。惟查：
　　⑴系爭租約記載2751地號土地面積0.915506公頃(換算為9155
      .06平方公尺)、承租面積0.557公頃(見原審卷㈠第97頁)，
      惟並無關於承租範圍界線之記載或圖面，在原審囑託地政
      機關測量前，兩造均不能明確知悉B道路占用承租範圍之
      情形，參以B道路之面積為348.6平方公尺，僅佔被上訴人
      承租面積約6%(348.6/5570X100%)，比例甚微，且係位於
      被上訴人承租範圍與放領土地之間，並非位於被上訴人承
      租範圍之中央，不易清楚界定究係占用承租範圍或放領土
      地，此由上訴人於長達10餘年期間均未對於戴士貴開設B
      道路之行為表示異議或反對，甚且陳文遠、陳晴美仍有向
      被上訴人收取租金之行為，亦可窺見，上訴人復未能舉證
      證明被上訴人有同意戴士貴開設B道路之事實，已如前述
      ，尚不能僅以戴士貴在2751地號土地上開設B道路
　　　，即推認被上訴人主觀上有放棄該部分耕作權之意思。
　  ⑵又系爭租約固記載2792地號土地面積及承租面積均為0.303
      035公頃(換算為3030.35平方公尺)，亦即承租面積為全部
      (見原審卷㈠第97頁)，惟查，C道路之面積為74.79平方公
      尺，僅佔被上訴人承租面積約2%(74.79/3030.35X
　　　100%)，比例甚微，且係位於2792地號土地與2745、2752
　　　、2795等地號土地交接處，是否占用2792地號土地並非顯
      而易見，在原審囑託地政機關測量前，兩造均不能明確知
      悉C道路占用承租範圍之情形，此由上訴人於長達10餘年
      期間均未對於戴福佳開設C道路之行為表示異議或反對，
      甚且陳文遠、陳晴美仍有向被上訴人收取租金之行為，亦
      可窺見，上訴人復未能舉證證明被上訴人有同意戴福佳開
      設C道路之事實，已如前述，尚不能僅以戴福佳在2792地
      號土地上開設C道路，即推認被上訴人主觀上有放棄該部
      分耕作權之意思。
　　⒊綜上，上訴人既未能舉證證明被上訴人知悉B、C道路占用
      系爭土地，主觀上有放棄該部分耕作權之意思，且被上訴
      人在系爭土地其餘部分均有實際耕作之情事，此為上訴人
      所是認(見本院卷㈠第393頁)，即與減租條例第17條第1項
　　　第4款之規定不符，則上訴人於109年2月14日所為終止系
      爭租約之意思表示，尚不生終止效力，系爭租約仍然存在
　　　。從而，上訴人請求確認兩造間系爭租約不存在，洵屬無
      據。
五、綜上所述，陳晴美、陳中和、陳文伸18人請求確認其等與被
    上訴人間就系爭租約關於2751地號土地(面積0.557公頃)部
    分之耕地三七五租賃關係不存在；陳晴美、陳世強、陳世予
    、陳文伸18人請求確認其等與被上訴人間就系爭租約關於27
    92地號土地(面積0.303035公頃)部分之耕地三七五租賃關係
    不存在，為無理由，不應准許。原審所為上訴人敗訴之判決
    ，並無不合。上訴意旨指摘原判決不當，求予廢棄改判，為
    無理由，應駁回其等上訴。又陳中和於第二審追加起訴，請
    求確認其與被上訴人間就系爭租約關於2792地號土地(面積0
    .303035公頃)部分之耕地三七五租賃關係不存在；陳世強、
    陳世予於第二審追加起訴，請求確認其等與被上訴人間就系
    爭租約關於2751地號土地(面積0.557公頃)部分之耕地三七
    五租賃關係不存在，亦無理由，應併予駁回。
六、本件事證已臻明確，兩造其餘之攻擊或防禦方法及所用之證
    據，經本院斟酌後，認為均不足以影響本判決之結果，爰不
    逐一論列，附此敘明。
七、據上論結，本件上訴及追加之訴均無理由，依民事訴訟法第
    449條第1項、第463條、第385條第1項前段、第85條第1項本
    文，判決如主文。　　　
中　　華　　民　　國　　111 　年　　4 　　月　　26　　日
                  民事第二十一庭
                        審判長法  官  翁昭蓉
                              法  官  林哲賢
                              法  官  鍾素鳳
正本係照原本作成。
不得上訴。
中　　華　　民　　國　　111 　年　　4 　　月　　26　　日
    　　　　　　　　　　　　　書記官  林吟玲